【裁判字號】    88,易,2657
【裁判日期】    891012
【裁判案由】    詐欺
【裁判全文】
臺灣臺中地方法院刑事判決                        八十八年度易字第二六五七號
    公  訴  人  臺灣台中地方法院檢察署檢察官
    被      告  癸○○
    選任辯護人  熊賢祺
右列被告因詐欺等案件，經檢察官提起公訴（八十八年度偵字第二四０七號），本院
判決如左：
    主  文
癸○○連續意圖為自己不法之所有，以詐術使人將本人之物交付，處有期徒刑伍月。
    事  實
一、癸○○係臺中市○區○○○路一六五號癸○○牙醫診所之醫師兼負責人，係從事
    醫療業務之人，並代表該診所與中央健康保險局（以下簡稱中央健保局）簽訂合
    約，承辦全民健康保險醫療業務，明知如附表一所示之患者即保險對象黃鍾瑞瑛
    、庚○○、壬○○、丁○○、甲○○、戊○○、丑○○、子○○於附表一所示之
    就診日期（即申報日期）前往其所經營之牙醫診所就診時，癸○○並未就如附表
    一「虛報項目欄」所示，為黃鍾瑞瑛、庚○○、壬○○、丁○○、甲○○、戊○○、丑○○、子○○等為玻璃離子體充填、樹脂充填或銀粉充填之治療，竟基於
    意圖為自己不法所有之概括犯意，連續於上開附表一所示之時間，在其業務上作
    成之病歷、門診處方及治療明細上，登載如附表一「虛報項目欄」所示之玻璃離
    子體充填、樹脂充填或銀粉充填之不實治療紀錄，而於業務上作成不實之病歷，
    足生損害於衛生主管機關監督之正確性及黃鍾瑞瑛、庚○○、壬○○、丁○○、
    甲○○、戊○○、丑○○、子○○等病患；癸○○復將上開不實之病歷資料，記
    載於業務上製作之中央健保局特約醫事服務機構門診處方及治療明細內，自民國
    八十七年五月間起至同年七月間止，連續持之向中央健保局中區分局申領健保給
    付，申領如附表一申請金額欄內所示之金額，使中央健康保險局陷於錯誤，而如
    數給付癸○○，足以生損害於中央健保局健保醫療費用給付之正確性及上開黃鍾
    瑞瑛等病患。
二、案經中央健保局移送臺灣臺中地方法院檢察署檢察官偵查起訴。
    理  由
一、訊據被告癸○○固坦承有於右揭時、地為病患黃鍾瑞瑛、庚○○、壬○○、丁○○、甲○○、戊○○、丑○○、子○○等治療牙齒及向中央健保局中區分局申領
    健保給付之事實，惟矢口否認有右揭以虛報之方式詐領中央健保局健保給付之犯
    行，辯稱：伊均有為病患診治，並未虛報。其中有關玻璃離子體充填部分，多使
    用在牙根磨損區域，因是用粘貼方式，不用鑽針車牙，患者可能因此較無印象；
    且玻璃離子體極易脫落，可能於健保局審查醫師訪視時已脫落，並非伊沒有治療
    。另樹脂充填之材料及技術，現較往日進步許多，真假很難一眼看出，審查醫師
    僅持手電筒以目測之方式檢查，不無誤判之虞。又伊之診所僅伊一人看診兼掛號
    等事宜，依牙醫師診療之方式，無法一邊看診一邊填寫病歷，伊忙中有誤有將部
    分治療位置填寫錯誤，實則伊均有按申報之項目治療云云。惟查：
    （一）黃鍾瑞瑛部分：
      (1)其於八十七年八月十九日接受中央健保局人員訪談時指稱：「左上四顆牙套
        因牙周病而於八十七年Ａ1 6／1開始治療，第一次照Ｘ光且洗牙。第二次Ａ
        6 6／2隔日拆牙套拔（二五）牙一顆，第三次Ａ3 6／3看傷口也再照Ｘ光，
        沒問題後，第四次於Ａ4 6／9再次看傷口擦藥，第五次Ａ5 6／16和6／9治
        療情形一樣，最後一次Ａ6 6／23裝牙套沒有再做治療」「除了左上後四顆
        牙有磨過牙外，均未曾再治療過其他牙齒，八十七年Ｂ2 8／17是右下假牙
        鬆動，未拆直接補琺瑯質」，而經中央健保局審查醫師訪視結果，其三三、
        三四、三一、四一、一一、一二、一三、一四所申報之牙齒樹脂充填或玻璃
        離子體充填皆不得而見，病人亦無特別填補記憶，有中央健保局牙科患者實
        地訪視紀錄表一份在卷可稽。然被告卻於病歷上記載為黃鍾瑞瑛做如附表一
        編號一所載之治療，並據以申報健保給付，顯與上開証人黃鍾瑞瑛訪談內容
        及訪視結果不符。
      (2)被告辯稱玻璃離子體充填極易脫落，有可能是填補後脫落，另樹脂充填部分
        ，有可能是審查醫師漏看云云。然查，本院就有關牙科醫師施行「玻璃離子
        體充填」與「樹脂充填」之相關問題函詢國立台灣大學醫學院附設醫院結果
        ，該院答覆以：「‧‧‧治療一顆牙齒所需的時間則依蛀洞大小與位置而有
        所差異，本院牙科部實習醫師約需一個半小時，住院醫師和主治醫師則需半
        小時到一小時不等。一般而言，病人在此二種治療過程中多少均會有疼痛感
        ，程度因人而異。‧‧‧」有該院八十九年八月十八日（八九）校附醫祕字
        第一八三九三號函在卷可稽。依此，可知「玻璃離子體充填」與「樹脂充填
        」並非瞬間完成、無感之治療，衡諸常情，病人應無毫無治療意識之理。被
        告涉嫌虛報黃鍾瑞瑛治療部分，時間為八十七年六月三日至同年八月十七日
        ，與其於同年八月十九日接受中央健保局人員訪談時間相隔非久，甚且距被
        告最後一次申報日期僅有二日，而黃鍾瑞瑛為四十年次出生，並非年老記憶
        不佳者，應無可能於訪談時就有無接受填補之治療狀況記憶不清。是其於上
        開訪談時明確指稱：除了左上後四顆牙有磨過牙外，均未曾治療過其他牙齒
        等語應屬可採。至於其於本院調查時到庭陳稱：「我做左上方四顆、右下方
        補牙齒及牙套，都有做治療，右上方記不得了，左右兩邊各三顆都有治療」
        等語，與前揭訪談紀錄略有不同，然其亦稱不記得被告所指治療之部位有無
        補過等語，兩者相較，自以其於中央健保局人員訪談時，較為清淅明確之供
        述為可採。是此部分被告有虛報健保給付之事實，應可認定。
    （二）庚○○部分：
      (1)其於八十七年八月十九日接受中央健保局人員訪談時指稱：第一次就診就拔
        右下後牙一顆，之後有洗牙，做左下第五、七顆牙的抽Ｎ（神經），也補左
        上前面一顆牙，之後未再做其他治療。」「右下牙齒的銀粉是很久前（健保
        後）在這家診所補，但今年沒有填補過，也沒有補過牙齒的顏色材料，右上
        牙齒是從未在這診所填補（治療），左下牙齒則除了抽神經外，也沒有再填
        補牙齒，我在這家診所填補的牙齒是銀粉，沒有補過牙齒本色的材料」「八
        十七年Ｄ17／14、Ｄ27／17、Ｄ37／29都是蓋一格抽左下第五、六牙的神經
        ，Ｄ18／6是治療左下第五、七牙的神經併照左上牙齒的ｘ光，但四次都沒
        有填補其他牙齒。而經中央健保局審查醫師訪視結果：未見一三、一四、一
        六、一七、四四、四一、三一牙齒之樹脂充填或玻璃離子體充填，有其中央
        健保局牙科患者實地訪視紀錄表在卷可稽。則被告申報三一、四一、一六、
        一七、四四、一五為樹脂充填，申報一三、一四為玻璃璃子體充填、二四、
        二五為銀粉充填，即屬虛偽。（按依卷附中央健保局八十九年八月四日健保
        中費二字第八九０二八五一三號函文說明二（一）所示，游君一五牙齒部位
        經審查醫師審查結果為好牙，訪視時其明確証述未曾於該診所施行銀粉充填
        ，惟該診所卻申報其一五牙齒部位複合樹脂充填，二四、二五牙齒部位銀粉
        充填費用，皆屬虛報）。
      (2)被告辯稱：伊就庚○○部分，三一、四一應係四一、四二齒位之誤載，三四
        、四四應為三四、四五齒位之誤載，其他部分伊均有做，應係事後脫落或審
        查不盡確實云云。惟查，針對被告所辯，卷附中央健保局八十九年八月四日
        健保中費二字第八九０二八五一三號函文說明三（二）答覆以：「本分局審
        查醫師實地勘驗游君三一、四一、四二、四四、四五牙齒部位係好牙，三四
        牙齒部位並未列入違規事証，何來三一、四一牙齒部位誤申報為四一、四二
        牙齒部位充填，其說明不合理。」，且查，依卷附庚○○之病歷記載，被告
        於八十六年五月十六日即已為游君之四五牙齒為樹脂充填治療，而其於八十
        七年六月二十二日明確記載係三四、四四為樹脂充填，則其辯稱三一、四一
        應係四一、四二齒位之誤載，三四、四四應為三四、四五齒位之誤載，應係
        卸飾之詞，顯非可採。
      (3)雖証人庚○○嗣於本院八十九年二月十日調查時到庭証稱：「我那裡牙齒有
        問題即治療那裡，沒有固定那顆牙齒，也有補牙齒，都是用銀粉補牙，左上
        側牙齒有補，右側牙齒有補，左側有補與牙齒同色的，門牙也有補與牙齒同
        色的」「下門牙有做，右上後牙有補、右下牙齒、右上第二小臼齒也有補過
        ，大部分的牙齒都有去補過」云云，惟此所供，與其前於中央健保局人員訪
        談時之陳述差異甚大，而衡諸常情，健保局人員訪談証人時，距其受治療之
        時間僅相距一個月（被告最後一次申報日期為八十七年七月十七日，訪談日
        期為同年八月十九日），斷無於當時記憶不清，反至八十九年二月十日本院
        調查時始清楚回憶之理。況如上所述，証人斯時所陳，與中央健保局審查醫
        師訪視結果，悉相符合，由是觀之，証人於本院所供，容係事後迴護被告之
        詞，顯難採為對被告有利之認定。
    （三）壬○○部分
      (1)其於八十七年八月十九日接受中央健保局人員訪談時指稱：「今年只治療右
        上後牙（十七）抽神經，沒有再填補或治療其他牙齒，去年才有填補。」「
        確定今年只治療十七牙，而為什麼沒填補是因為去年治療左上後牙（二七）
        的根管治療時，填補了很多牙齒，每次治療一、二顆牙很耗時間，而且都掉
        落，所以我今年就不想再治療」等語，而經中央健保局審查醫師訪視結果，
        只可見二三之玻璃離子體充填（按該齒位依病歷記載係八十六年四月二十三
        日充填），二六、四一、四三、三三、三四之玻璃離子體充填不得見，有其
        之中央健保局牙科患者實地訪視紀錄表一份在卷可稽。然被告卻於病歷上記
        載為壬○○做如附表二編號三所示之治療，並據以申報健保給付，顯與上開
        証人訪談內容及訪視結果不符。
      (2)如上所述，証人壬○○於中央健保局人員訪談時對該年度其於被告診所所做
        之治療情形供陳甚為明確，並詳細說明未再填補或治療牙齒之緣由，則由証
        人為被告常年之患者，前亦曾受被告為之施行玻璃離子體充填之治療之情以
        觀，証人壬○○對施作玻璃離子體充填之方式、程序理應知之甚明，當無誤
        「以有為無」之情形發生，是被告辯稱証人因於下班後前來就診，恐因疲累
        未注意其治療方式云云，應無足採。至証人壬○○嗣於本院調查時到庭証稱
        ：「‧‧‧當時有補牙齒，前後有去五、六次，有時會治療其他牙齒，在牙
        根部位治療」云云，或係因時隔日久，與其之前之治療相互混淆所致（按卷
        附之病歷所載，其自八十四年間起即至被告之診所就診），自以其上開於健
        保局人員訪談時清楚明確之指稱為可採，尚難採其於本院所陳資為對被告有
        利之認定。
    （四）丁○○部分：
      (1)丁○○於八十七年八月十九日接受中央健保局人員訪談時指稱：「（左下後
        四顆牙套）是很久前在南屯路永安牙醫做的，我在癸○○牙醫只拆右下後四
        顆牙套，但左下後四顆牙套未曾拆除，也未曾治療過。」「（除了右下後牙
        套及左上後牙有治療）沒有再填補其他牙齒，記得就診時，醫生檢查口腔內
        牙齒，有告知右上牙齒亦需填補，但治療時卻只補左上後牙的牙齒，我也告
        知醫生說，右上牙齒不是也需填補，但醫生說，右上牙齒不用治療，至於下
        面前面牙齒，我確定沒有治療過（補牙及其他治療）」等語，而經健保局審
        查醫師訪視結果：三四、三五為假牙申報玻璃離子體充填，二五為已拔除之
        牙申報銀粉充填，一三、一四、一五、一六（均係右上部位牙齒）、三一、
        四一、三二、三三、三四、三五、三六（除四一為右下門牙，其餘均為左下
        之牙齒）之玻璃離子體充填皆不得而見，有其中央健保局牙科患者實地訪視
        紀錄表在卷可稽。而証人丁○○於本院調查時亦到庭証稱：忘了有無治療，
        健保局訪時是據實陳述等語。則被告於病歷上記載為丁○○三四、三五、三
        一、四一、三二、三三、一五、一六、一三、一四為玻璃離子體充填，二五
        為銀粉充填，為並據以申報健保給付，顯與上開証人訪談內容及訪視結果不
        符。
      (2)雖被告辯稱：因丁○○之小臼齒天生缺牙，所以二四、二五齒位之牙齒不易
        區分，伊確有做銀粉充填云云。查証人丁○○於本院調查時到庭証稱：伊之
        小臼齒並未拔過等語，是其小臼齒部分固非已拔除之牙，而係缺牙。然查，
        依卷附丁○○之癸○○牙醫診所病歷表所載，其於八十七年五月二十一日即
        為二五、二六之銀粉充填，同年六月一日復為二四、二七之銀粉充填，亦即
        二四、二五、二六、二七之齒位，被告均已申報銀粉充填，惟經中央健保局
        審查醫師訪視結果，丁○○左上牙齒僅有二四、二六、二七部分有銀粉充填
        ，有前開卷附中央健保局牙科患者實地訪視紀錄表可稽，依此觀之，顯難認
        被告係因齒位認定不明而有所誤載，蓋如其認丁○○之二五齒位應為二四，
        則何來申報二四、二五二齒位之銀粉充填？是其此部分所辯，顯非可採。
      (3)且查，証人即中央健保局審查醫師己○○於本院調查時証稱：假如病患有做
        假牙（即牙套）的部分，除非有特別的理由，通常該顆牙齒填補機會不大，
        所以遇到有此情形，我們會特別詢問病患等語。查丁○○三四、三五部分即
        為假牙，而其於健保局人員訪談時明確指稱：左下四顆牙套未曾拆除，也未
        曾治療過，核與審查醫師訪視結果，該齒位並未見玻璃離子體充填相符，此
        再再可徵被告確有虛報之情無訛。
    （五）甲○○部分
      (1)其於八十七年八月十九日接受中央健保局人員訪視時指稱：「（右下後牙四
        六牙套）很久前在南部做的，從未拆過而重新治療」「在這家診所沒有補過
        銀粉材料，銀粉充填的牙齒不是在這診所，而是在南部診所補的」等語，而
        經中央健保局審查醫師訪視結果：四六為牙冠，無法確認有銀粉充填，十二
        、二二之樹脂充填不得見，有卷附其中央健保局牙科患者實地訪視紀錄表一
        份在卷可稽。另按卷附中央健保局八十九年八月四日健保中費二字第八九０
        二八五一三號函文說明二（二）所示：本分局牙科審查醫師實地勘驗結果，
        吳君一六、三六、四七牙齒部分係為銀粉充填，一五牙齒部分為好牙，訪視
        時其亦明確述稱並未於該診所施行銀粉充填，而係多年前於南部某診所施行
        ，惟該診所卻申報其一五、一六牙齒部位玻璃離子體充填費用，四七牙齒部
        位銀粉充填費用，亦皆屬虛報費用之情事。是被告於病歷上記載如附表一編
        號五所示之治療，並據以申報健保給付，顯與上開証人訪談內容及訪視結果
        不符。
      (2)被告雖辯稱：伊有為甲○○為銀粉充填，僅係將三六部分誤載為四六。被告
        於本院調查時亦改稱：應該有在被告處作銀粉充填之治療云云。然針對被告
        所辯，卷附中央健保局八十九年八月四日健保中費二字第八九０二八五一三
        號函文說明三（一）答覆以：「吳君受訪時明確述稱未曾於診所施行銀粉充
        填，何來三六牙齒部位銀粉充填誤申報為四六牙齒部位銀粉充填，其說明顯
        係不合理。」，參以甲○○係於八十七年八月十九日，即距其最後一次治療
        約月餘後即接受健保局人員之訪談，自無於當時就有無銀粉治療乙節記憶不
        清之理，是其於前揭訪談紀錄所指情節應屬可採。被告尚難以上揭所辯卸免
        其責。另本院當庭勘驗証人甲○○牙齒結果，雖可見其四七、三六部分有銀
        粉充填，然証人於健保局人員訪談時即稱：「在這家診所沒有補過銀粉材料
        ，銀粉充填的牙齒不是在這診所，而是在南部診所補的」等語，是尚無從因
        証人上開齒位牙齒現有銀粉充填即為對被告有利之認定。
    （六）戊○○部分
      (1)其於八十七年九月一日接受中央健保局人員訪視時指稱：「（右下牙齒有否
        填補治療？）右上牙齒有填補治療，但右下牙齒因不痛且沒症狀（治療當時
        ），所以沒做任何治療，直到最近刷牙時，右下前牙有點酸，有預備做治療
        ，但是還沒看診做治療。」等語，而經健保局審查醫師訪視結果：四三、四
        四部分（均位於右下部位）均未見玻璃離子體充填，有卷附其中央健保局牙
        科患者實地訪視紀錄表一份在卷可稽。則被告申報四三、四四牙齒為玻璃離
        子體充填，顯係虛報。
      (2)証人戊○○於本院調查時，就本院詢以當時之治療部位，答稱：「左上牙齒
及左下側牙齒」，核與其於健保局訪談時指稱右下牙齒未治療等節相符，是
        其嗣經被告當庭指明申報之部分後，始答稱有治療四三之部分，容係事後迴
        護被告之詞，應無足採。
    （七）丑○○部分
      (1)其於八十七年九月十日接受中央健保局人員訪視時指稱：「洗牙時發現右上
        前第四顆牙酸酸的而就診，就診時第一次醫生有全口洗牙，併照ｘ光告知右
        上前第四顆（一四）需治療，所以第二次就診以後迄今，都是治療右上前第
        四顆牙。」「在這家診所只有填補右上前第五顆牙，是於八十七年Ｃ卡Ｃ3
        7／20填補，其餘每次治療都是只治療右上前第四顆牙，醫生很仔細，治療
        此顆時，因不敢一下子填補，所以治療及擦藥多次，以免裝牙套後，再生問
        題，至於右下及左下的牙齒，我沒有治療及填補」「Ｃ1 7／3（補6／30）
        及Ｃ2 7／20是填補右上前第五顆牙，Ｃ4 8／8是因大陸回來後，發現右上
        前第四顆牙的長牙套吃東西會痛，再次就診，照ｘ光片後醫生沒有拆，但說
        吃藥就好，給了二、三日份服用，但沒再填補及治療其他牙齒。」「確定只
        補右上牙齒一顆，其他填補的牙齒如銀粉，都是很久前在別家診所補的，大
        約十年前補」等語，而其於本院調查時亦到庭証稱：於健保局人員訪談時，
        均有據實回答，當時的記憶應沒有錯，最主要是治療右上方之牙齒，沒有特
        別印象有補牙等語。且經健保局審查醫師訪視結果：四三、四四、三三、三
        四齒頸部有磨損痕跡，但未見充填物（玻璃離子體）、四五咬合面為銀粉充
        填，但申報複合樹脂，有卷附其中央健保局牙科患者實地訪視紀錄表一份在
        卷可稽。是告於病歷上記載如附表一編號七所示之治療，並據以申報健保給
        付，顯屬虛報，應可認定。
    （八）子○○部分
      (1)其於八十七年九月十一日接受中央健保局人員訪談時指稱：「右下後（四六
        ）牙做根管治療，治療時也一併填補後牙的銀粉，在這家診所沒有填補過牙
        齒顏色的材料。」「（一四─二四）這八顆牙的牙套是於八十四年以前在烏
        日朋友處做的，左邊下面門牙牙套也是。都未曾脫落再重新治療，也都沒有
    毛病，這些牙齒也都沒有重新填補過。」等語，其於本院調查時亦到庭証稱
        ：對被告所申報之治療部位沒有印象有填補。而健保局審查醫師訪視結果亦
        認：依患者言今年主要是看右邊下顎第一大臼齒，和後牙填補銀粉，而從未
        填補過牙齒顏色的材料。而且上顎前面假牙乃八四年以前做的，從未壞過，
        未填補過。由以上得知該診所87.5.30、87.5.23、87.6.8、87.6.26全部是
        虛報作假。有其中央健保局牙科患者實地訪視紀錄表一份在卷可稽。是被告
        於病歷上記載為子○○做如附表一編號八所示之治療，並據以申報健保給付
        ，顯屬虛報。
二、另被告辯稱現今樹脂充填之材料及技術，較往日進多許多，審查醫師僅持手電筒
    、探針以目測之方式檢查，不無誤判之虞云云。然查，本件是中央健保局中區分
    局接獲民眾檢舉後，採抽樣之方式調查病患，抽查十一位，其中即有十位發現有
    問題，此業據証人即健保局人員辛○○於本院調查時供陳甚明，且按本案係分由
    四位不同之健保局審查醫師分別進行訪視，渠四位審查醫師，均已執業十餘年，
    以渠等之專業經驗，再佐以証人等之陳述，縱認有漏看、誤會之情形，衡情錯誤
    之比例亦不致如此之高，顯然被告之申報確有虛假，要難以上揭所辯卸免其責。
三、核被告癸○○係牙醫師為從業務之人，明知為不實之事項，竟意圖為自己不法之
    所有，而登載於其業務上作成之病歷表及門診處方及治療明細之文書，並持之向
    中央健康保險局申領健保給付，使該管公務員陷於錯誤，依其申請而為給付，致
    中央健康保險局受有損害，並足以生損害於衛生主管機關監督之正確性及各該病
    患，係犯刑法第二百十六條、第二百十五條之行使業務上文書登載不實罪，及同
    法第三百三十九條第一項之詐欺取財罪。被告業務上登載不實之低度行為，為行
    使業務上登載不實之高度行為所吸收，僅論以行使罪。被告先後多次詐欺取財、
    行使業務登載不實文書之犯行，時間緊接，犯意概括，所犯構成要件相同，均為
    連續犯，均應依刑法第五十六條規定以一罪論，並加重其刑。其所犯上開連續行
    使業務上登載不實、詐欺取財二罪間，有方法結果之牽連關係，從較重之連續詐
    欺取財罪處斷。爰審酌被告犯罪所得僅三萬餘元，惟其以醫師為業，竟意圖自己
    之不法所有，為業務上不實記載，並持以申領健保給付之行為，所生危害及惡性
    均非輕，於犯罪後否認犯行等一切情狀，量處如主文所示之刑。
四、公訴意旨另以：被告癸○○明知於如附表二所示之時間，並未對病患甲○○、乙○○、戊○○、丙○○等為玻璃離子體充填等之治療，竟在其業務上作成之病歷
    、門診處方及治療明細上，登載有為如附表二所示之治療紀錄，作成不實之病歷
    ，足生損害於衛生主管機關監督之正確性及甲○○、乙○○、戊○○、丙○○等
    病患，並進而持向中央健保局中區分局申請健保醫療給付，使中央健保局陷於錯
    誤而如數給付。因認被告就此部分亦涉犯刑法第二百十六條、第二百十五條之行
    使業務上文書登載不實罪嫌，及同法第三百三十九條第一項之詐欺取財罪嫌。
五、公訴人認被告涉有右揭罪嫌，無非係以中央健保局人員之訪查結果為據，固非無
    憑。惟按犯罪事實應依證據認定之，無證據不得推定其犯罪事實。又不能證明被
    告犯罪者，應諭知無罪之判決，刑事訴訟法第一百五十四條、第三百零一條第一
    項定有明文。又按刑事訴訟法上所謂認定犯罪事實之證據，係指足以認定被告確
    有犯罪行為之積極證據而言，該項證據自須適合於被告犯罪事實之認定，始得採
    為斷罪資料（參照最高法院二十九年上字第三一０五號判例）。且按事實之認定
    ，應憑證據，如未能發現相當證據，或證據不足以證明，自不得以推測或擬制之
    方法，以為裁判基礎（參照最高法院四十年台上字第八六號判例）。訊據被告癸○○堅決否認有右揭虛偽申報之行為，辯稱：甲○○、乙○○、戊○○、丙○○
    部分，伊確有做玻璃離子體充填，因玻璃離子體甚易脫落，可能是事後脫落，不
    能因此即認伊虛報；且乙○○部分，伊係在其假牙四週填補，是誤載治療部分等
    語。經查：
    (1)右揭公訴人認被告虛報之部分，均係為玻璃離子體充填之治療。而經本院就玻
      璃離子體治療之相關問題函詢國立台灣大學醫學院附設醫院結果，該院查復意
      見為：「一、所謂玻璃離子體充填為目前牙科常用的充填材料之一，與牙齒顏
      色相似，有自聚硬化及光聚硬化二種。當其與粘合劑使用時，由於操作的方式
      或過程中的不同，皆有可能導致脫落。在臨床上的脫落案件不少，尤其填補於
      牙頸部之充填較多見。二、玻璃離子體脫落後，若非全部脫落，則可檢測尚有
      充填物存在，但並無法判定是否為玻璃離子體充填材，若全部脫落，則完全無
      法判定。」，有該院八十八年十二月四日（八八）校附醫祕字第二七八０七號
      函在卷可參。是被告辯稱玻璃離子體充填極易脫落乙節，並非全然無憑。
    (2)查甲○○部分，被告申報其三五牙齒部位玻璃離子體充填，審查醫師對此並未
      表意見，中央健保局中區分局亦未列入違規事証，有卷附該局八十九年八月四
      日健保中費二字第八九０二八五一三號函在卷可參，是公訴人起訴書將三五齒
      位之牙齒列為虛報，似有誤會。另查，甲○○於八十七年八月十九日接受中央
      健保局人員訪視時即陳稱：在癸○○牙醫診所治療情形為右上一顆牙（一四）
      做根管治療（抽神經），做了一─二個月，期間內有其他牙齒（牙根）有補平
      ，但沒有磨平等語，是依上開訪談內容所示，被告確有為甲○○之牙齒為填補
      之治療。而甲○○復於本院調查時到庭証稱：主要的是有一顆上面的牙齒，有
      做黃金牙套，及一些填補，其他的牙齒可能有填補，但不敢確定等語，再依上
      開有關玻璃離子體充填之說明所示，即難因訪視時未見有玻璃離子體充填而遽
      認被告此部分為虛報。
    (3)乙○○部分：查乙○○固於八十七年八月十九日接受中央健保局人員訪談時指
      稱：左邊上、下（二四、三四）牙沒有在癸○○牙醫診所治療等語，而經健保
      局審查醫師訪視結果，二四、三四為假牙冠，未見玻璃離子體充填，因認被告
      此部分為虛報。然被告辯稱：伊有為被告填補假牙旁之牙齒，其中二三、三三
      之牙齒，因筆誤誤載為二四、三四假牙部位等語。經查，証人乙○○於本院調
      查時到庭証稱：八十七年六月間我有到被告經營之牙醫診所治療，我整個牙齒
      會酸痛，醫生幫我補一種白色的東西在牙齒上，是在左邊上、下面都有補過與
      牙齒同色的東西。假牙是在黃醫師處做的，補牙才在蔡醫師處治療，因假牙旁
      邊會酸痛，在假牙前後都有做等語，而查乙○○於八十七年八月十九日經健保
      局審查醫師訪視結果，其二五、二六、三五、三六齒位（即二四、三四假牙後
      方之位置）均有玻璃離子體充填，是以被告辯稱伊有在乙○○之假牙旁為玻璃
      離子體充填尚非無稽。是以，乙○○於健保局人員訪談時，乃係針對二四、三
      四假牙有無治療應答，並未同時說明其他牙齒之治療情形，該訪談紀錄顯非完
      備，自難截取該並未完備之訪談紀錄資為被告有罪之認定。又雖該次訪視結果
      ，並未見二三、三三部分有玻璃離子體充填，然如上述，玻璃離子體充填在臨
      床上常有脫落之案例，參諸上開証人乙○○業於本院調查時明確証稱其假牙前
      後均有補牙等語以觀，此部分即有合理之可疑，尚難達於被告有罪之確信。
    (4)戊○○部分：雖健保局醫師訪視結果，其二六、一三、一四部分均未見充填物
      ，然查：戊○○於八十七年九月一日接受中央健保局人員訪視時指稱：「（右
      下牙齒有否填補治療？）右上牙齒有填補治療，但右下牙齒因不痛且沒症狀（
      治療當時），所以沒做任何治療，直到最近刷牙時，右下前牙有點酸，有預備
      做治療，但是還沒看診做治療。」等語，是其係針對健保局人員詢以右下牙齒
      之治療情形而為應答，並未談及其他牙齒之治療情形，而查，本案被告申報一
      三、一四之齒位係位於右上方，與戊○○前揭訪談時指稱右上牙齒有填補治療
      乙節尚屬相符，而二六齒位則係位於左上後方，於訪視時並未敘明該部分之治
      療情形，而戊○○嗣於本院調查時業已到庭証稱：二六、一三、一四部分都有
      補過等語，且如前所述，雖審查醫師訪視結果，並未見二六、一三、一四部分
      之玻璃離子體充填，然亦不得因此即認被告未為該項治療。是此部分依現有之
      事証，亦難認定被告罪行。
    (5)丙○○部分：查丙○○於八十七年九月十一日接受中央健保局人員訪談時指稱
      ：下面的牙齒有擦藥，但沒有填補牙齒等語，健保局審查醫師因認被告申報丙○○下顎前齒填補玻璃離子體充填顯然虛報。然查，玻璃離子體充填非如一般
      之補牙，並無需用鑽針車牙，僅須以粘貼之方式為之，是丙○○於健保局訪談
      時所稱之「擦藥」，不無可能是玻璃離子體充填之誤。而証人丙○○嗣於本院
      調查時業已到庭証稱：三一、四一之牙齒有治療填補過，我下列牙齒發生鬆動
      ，由被告幫我填補的等語。而被告辯稱伊有為丙○○下門牙部位施以玻璃離子
      體及樹脂固定，亦有其提出之丙○○齒模照片四張在卷可資佐証。又如前所述
      ，雖審查醫師訪視結果，並未見三一、四一部分之玻璃離子體充填，然亦不得
      因此即認被告未為玻璃離子體充填之治療。是此部分亦難以前開丙○○非屬明
      確之訪談紀錄即遽認被告罪行。
    (6)依照首揭說明，本應就此部分為無罪之諭知，惟公訴人認被告所涉本部分犯行
      與前開經論罪科刑之詐欺等犯行，有連續犯之裁判上一罪關係，爰不另為無罪
      之諭知，附此敘明。
據上論斷，應依刑事訴訟法第二百九十九條第一項前段，刑法第二百十六條、第二百
十五條、第三百三十九條第一項、第五十五條、第五十六條，罰金罰鍰提高標準條例
第一條前段，判決如主文。
l?       華      民     國    八十九    年     十      月     十二     日
                                      臺灣臺中地方法院刑事第二庭
                                          法  官  吳  幸  芬
右正本證明與原本無異。
如不服本判決，應於判決送達後十日內向本院提出上訴狀，上訴於臺灣高等法院臺中
分院( 須附繕本 )。
                                          書記官
l?       華      民     國    八十九    年     十      月     十二     日
附錄本案論罪科刑法條全文：
刑法第二百十六條
行使第二百十條至第二百十五條之文書者，依偽造、變造文書或登載不實事項或使登
載不實事項之規定處斷。
刑法第二百十五條
從事業務之人，明知為不實之事項，而登載於其業務上作成之文書，足以生損害於公
眾或他人者，處三年以下有期徒刑、拘役或五百元以下罰金。
刑法第三百三十九條
意圖為自己或第三人不法之所有，以詐術使人將本人或第三人之物交付者，處五年以
下有期徒刑、拘役或科或併科一千元以下罰金。
以前項方法得財產上不法之利益或使第三人得之者，亦同。
前二項之未遂犯罰之。
附表一
┌───┬────┬──────┬──────────┬─────┐
│  編號│保險對象│  病歷記載或│   虛報項目         │ 虛報金額 │
│      │（病患）│  申報日期  │                    │          │
├───┼────┼──────┼──────────┼─────┤
│  一  │黃鍾瑞瑛│   87.6.3   │   31.41樹脂充填    │  1200    │
│      │        │   87.6.9   │   13.14玻璃離子體  │   800    │
│      │        │            │   充填             │          │
│      │        │   87.6.16  │   33.34玻璃離子體  │   800    │
│      │        │            │   充填             │          │
│      │        │   87.6.23  │   11.12樹脂充填    │  1200    │
│      │        │   87.8.17  │   23.43玻璃離子體  │  未申報  │
│      │        │            │   充填             │          │
├───┼────┼──────┼──────────┼─────┤
│  二  │庚○○  │   87.6.12  │   31.41樹脂充填    │  1380    │
│      │        │   87.6.15  │   13.14玻璃離子體  │   980    │
│      │        │            │   充填             │          │
│      │        │   87.6.18  │   16.17樹脂充填    │  1380    │
│      │        │   87.6.22  │   44樹脂充填       │   600    │
│      │        │   87.7.14  │   15樹脂充填       │   780    │
│      │        │   87.7.17  │   24.25銀粉充填    │  1080    │
├───┼────┼──────┼──────────┼─────┤
│  三  │壬○○  │   87.6.18  │   26玻璃離子體充填 │   400    │
│      │        │   87.6.20  │   33.34玻璃離子體  │   980    │
│      │        │            │   充填             │          │
│      │        │   87.6.23  │   41.43玻璃離子體  │   980    │
│      │        │            │   充填             │          │
├───┼────┼──────┼──────────┼─────┤
│  四  │丁○○  │   87.5.20  │   34.35玻璃離子體  │   980    │
│      │        │            │   充填             │          │
│      │        │   87.5.21  │   26銀粉充填       │   450    │
│      │        │   87.5.22  │   31.41玻璃離子體  │   980    │
│      │        │            │   充填             │          │
│      │        │   87.6.3   │   32.33玻璃離子體  │   980    │
│      │        │            │   充填             │          │
│      │        │   87.6.11  │   15.16玻璃離子體  │   980    │
│      │        │            │   充填             │          │
│      │        │   87.6.30  │   13.14玻璃離子體  │   980    │
│      │        │            │   充填             │          │
├───┼────┼──────┼──────────┼─────┤
│  五  │甲○○  │   87.6.16  │   12.22樹脂充填    │  1080    │
│      │  │   87.6.17  │   46.47銀粉充填    │   900    │
│      │        │   87.7.3   │   15.16玻璃離子體  │   980    │
│      │        │            │   充填             │          │
├───┼────┼──────┼──────────┼─────┤
│  六  │戊○○  │   87.7.23  │   43.44玻璃離子體  │   980    │
│      │        │            │   充填             │          │
├───┼────┼──────┼──────────┼─────┤
│  七  │丑○○  │   87.6.25  │   43.44玻璃離子體  │   980    │
│      │        │            │   充填             │          │
│      │        │   87.6.29  │   45.46樹脂充填    │  1380    │
│      │        │   87.6.30  │   33.34玻璃離子體  │   980    │
│      │        │            │   充填             │          │
│      │        │   87.7.1   │   25.26樹脂充填    │  1380    │
├───┼────┼──────┼──────────┼─────┤
│  八  │子○○  │   87.5.20  │   34.35樹脂充填    │  1380    │
│      │        │   87.5.23  │   24.25玻璃離子體  │   980    │
│      │        │            │   充填             │          │
│      │        │   87.6.8   │   44.45樹脂充填    │  1380    │
│      │        │   87.6.26  │   12.22樹脂充填    │  1080    │
└───┴────┴──────┴──────────┴─────┘
  附表二
┌───┬────┬───────┬─────────┬─────┐
│ 編號 │病患姓名│   病歷記載或 │ 虛報項目         │ 申請金額 │
│      │        │   申報日期   │                  │          │
├───┼────┼───────┼─────────┼─────┤
│  一  │甲○○  │   87.7.1     │ 34.36玻璃離子    │   980    │
│      │        │              │ 體充填           │          │
│      │      │   87.7.9     │ 35玻璃離子體充   │   580    │
│      │        │              │ 填               │          │
├───┼────┼───────┼─────────┼─────┤
│  二  │乙○○  │   87.6.3     │ 34玻璃離子體充   │   400    │
│      │        │              │ 填               │          │
│      │        │   87.6.4     │ 24玻璃離子體充   │   400    │
│      │        │              │ 填               │          │
├───┼────┼───────┼─────────┼─────┤
│  三  │戊○○  │   87.7.22    │ 26玻璃離子體充   │   400    │
│      │        │              │ 填               │          │
│      │        │   87.7.24    │ 13.14玻璃離子體  │   980    │
│      │        │              │ 充填             │          │
├───┼────┼───────┼─────────┼─────┤
│  四  │丙○○  │   87.6.27    │ 31.41玻璃離子體  │   980    │
│      │        │              │ 充填             │          │
└───┴────┴───────┴─────────┴─────┘


司法院資訊處製作；財團法人民間司法改革基金會備份。
